臺灣高等法院高雄分院民事判決　　　93年度重上更(一)字第34號
上　訴　人　乙○○
訴訟代理人　黃奉彬律師
被上訴人　　甲○○
訴訟代理人　蔡建賢律師
上列當事人間請求損害賠償事件，上訴人對於民國90年7 月6 日
臺灣高雄地方法院90年度重訴字第34號第一審判決提起上訴，經
最高法院第1 次發回更審，本院於94年9 月14日言詞辯論終結，
判決如下：
    主  文
原判決（確定部分除外）廢棄。
被上訴人應給付上訴人新台幣陸佰萬元，及自民國90年1 月19日
起至清償日止，按週年利率百分之五計算之利息。
發回前第三審及第一、二審訴訟費用（確定部分除外）由被上訴
人負擔。
本判決所命給付，上訴人以新台幣貳佰萬元為被上訴人供擔保後
，得為假執行；但被上訴人以新台幣陸佰萬元為上訴人預供擔保
，得免為假執行。
    事　實　及　理　由
一、上訴人起訴主張：被上訴人自稱為紫雲禪寺住持、濟公活佛
    化身，利用伊對宗教之虔誠信仰，先以建廟為名，伊因建廟
    之目的而交付新臺幣（下同）600 萬元，惟被上訴人收受
    600 萬元後並未建廟，建廟目的既已不達伊乃依民法第412
    條對被上訴人撤銷贈與，並依民法第179 條規定，求為：(一)
    被上訴人應給付上訴人600 萬元及自起訴狀繕本送達翌日即
    民國90年1 月19日起至清償日止，按週年利率百分之五計算
    之利息。(二)願供擔保請准宣告假執行（上訴人起訴時，另請
    求被上訴人給付2000萬元，經本院前審駁回上訴人請求確定
    ）。
二、被上訴人則以：上訴人給伊之600 萬元，為伊應得之股利云
    云置辯。
三、原法院駁回上訴人之請求，上訴人聲明不服，求為：(一)原判
    決（除確定部分外）廢棄。(二)廢棄部分被上訴人應給付上訴
    人600 萬元及自起訴狀繕本送達翌日即民國90年1 月19日起
    至清償日止，按週年利率百分之五計算之利息。(二)願供擔保
    請准宣告假執行。被上訴人則求為：(一)上訴駁回。(二)如受不
    利判決願供擔保請准宣告免為假執行。
四、兩造爭執事項論斷：
　(一)上訴人交付600 萬元予被上訴人之原因為何？
  　上訴人交予被上訴人之600 萬元，被上訴人基於個人身分而
    收受，而非以擔任紫雲禪寺住持之身分而收受，為兩造所不
    爭執（本院卷五七頁、六八頁、一三五頁）。應予討論者，
    乃上訴人為何交付600 萬元予被上訴人？查：證人郭新福於
    91 年2月7 日本院審理被上訴人涉常業詐欺一案時證稱：約
    在七、八年前，兩造有去玉井看地，有說要買地蓋廟等語（
    本院前審卷第三０八頁）。證人張淑玲亦結證稱：上訴人於
    匯款六百萬元予被上訴人之前，曾告訴伊係要蓋廟用，而被
    上訴人於國統公司亦有說上開款項係要蓋廟用等語（見本院
    前審卷第一四四頁）。足見兩造曾於83至84年間，共同至台
    南縣玉井鄉看土地蓋廟，上訴人於85年11月16日匯款600 萬
    元予被上訴人，係欲供被上訴人蓋廟之用，故上訴人主張係
    因被上訴人要蓋廟，其始匯系爭600 萬元予被上訴人供其蓋
    廟之用，尚堪採信。被上訴人固然抗辯系爭六百萬元係其擔
    任國統公司股東，國統公司所分配予伊之84年度之股息股利
    云云（見本院前審卷第八二頁、本院卷一二九頁背面）。惟
    上訴人主張國統公司84年度每股僅分配股息現金1 元，為被
    上訴人所不爭執，被上訴人當時之持股數14萬4000股，其能
    受分配之股息為14萬4000元，系爭600 萬元，顯非係國統公
    司所發放之84年度股息，被上訴人所為之上開抗辯，不足採
    信。又其主張14萬元4000元僅係法定股息股利，其餘之金額
    乃私下約定之股利，並以張淑玲為公司會計，上訴人於84年
    底給付張淑玲200 萬元，其為公司之負責人，幫公司負擔債
    務，收受上訴人600 萬元股份分紅，於常理不悖（本院卷七
    九頁），已為上訴人所否認，被上訴人所提之大眾銀行存摺
    、及某金融機關往來明細（本院卷八八至九四頁），均不足
    証明上訴人有與被上訴人私下約定股利之情事。再被上訴人
    提出85年營利事業所得稅核定通知單記載其在安節企業有限
    公司有2650萬6112元，乃其在該公司之營業收入，亦不足以
    証明兩造曾為私下約定股利之情事。
  (二)上訴人得否依民法第179條規定請求返還600萬元？
  　按「所謂附有負擔之贈與，係指贈與契約附有約款，使受贈
    人負擔應為一定給付之債務者而言。必其贈與契約附有此項
    約款，而受贈與人，於贈與人已為給付後不履行其負擔時，
    贈與人始得依民法第四百十二條第一項之規定撤銷贈與」（
    最高法院32年上字第2575號判例參照）。與附負擔贈不同之
    「目的性贈與」，乃指贈與人係基於特定目的贈與受贈人特
    定物，受贈人依該特目的，應為一定之行為，但非課與受贈
    人義務，如雙方締約目的無法達成，致締約之基礎喪失，贈
    與人得依不當得利之規定，請求受贈人返還受贈之特定物之
    謂。亦即在附負擔之贈與，受贈人負有負擔，受贈人不履行
    負擔時，贈與人得訴請受贈人履行負擔；而目的性贈與之受
    贈人之行為並非其義務，受贈人之行為並非其義務，如受贈
    人不為符合約定特定目的之行為時，贈與人不請求受贈人為
    該特定目的之行為，只能依不當得利請求返還贈與物。負擔
    贈與之負擔，乃係從贈與之財產中所為之給付，受贈人所為
    之給付，通常是有財產價值之給付；而在目的性贈與，受贈
    人所為之給付，通常未必是財產上之給付，因此，受贈人所
    應為之給付係勞務，而與財產上之給付無關，即屬目的性之
    贈與，而非附負擔之贈與。本件上訴人贈與被上訴人600 萬
    元，目的供被上訴人蓋廟之用，被上訴人不依約蓋廟時，上
    訴人並無請求被上訴人履行之權利，即本件上訴人贈與600
    萬元予被上訴人，係屬目的性贈與之範疇，上訴人認係附負
    贈與，其法規適用之陳述雖有不當，惟法院應依當事人就該
    事件之發生、變更或消滅所為之陳述，依職權為法律之適用
    ，不受當事人就法規適用陳述之拘束，依上訴人所陳事件權
    利義務之事實，本院應適用目的性贈與予以論究兩造之權利
    關係。被上訴人主張上訴人所指建廟基地乃國有土地，非郭
    新福所有，不得供建廟之用，郭新福所証不可採。惟被上訴
    人亦自承與郭新福認識十多年，確曾至玉井看地（本院卷前
    審卷三０九頁），而郭新福並未証稱被上訴人蓋廟之地係其
    所有（本院前審卷三０八至三０九頁），至於被上訴人欲將
    廟蓋於何處，非上訴人所得置喙，亦不能推翻上訴人確有交
    付600 萬元予被上訴人之事實。再被上訴人主張600 萬元不
    足以完成被上訴人建廟工程，上訴人催告一個月期間顯然不
    足，不生催告效力。惟自90年6 月21日催告（原審卷七０頁
    ）迄今，已逾四年多，被上訴人迄今未蓋廟，為兩造所不爭
    執（本院卷一００頁），且一再否認該款係上訴人因建廟目
    的所為交付（其堅決主張係其應得之股利、盈餘所得），顯
    見其已拒絕履行蓋廟之給付，毫無建廟之意願，上訴人之催
    告已生效力。600 萬元並非建廟之全部工程款，上訴人僅係
    依被上訴人告知建廟．即依其能力贈與，至於建廟之規模及
    其他建廟基金，自應由被上訴人自行決定及籌措，非上訴人
    之義務，被上訴人不得以上訴人所贈與之600 萬元不足以完
    成建廟，而否認該600 萬元非因被上訴人欲建廟而為之贈與
    。綜上，被上訴人迄無建廟之意，雙方締約目的無法達成，
    締約基礎喪失，上訴人於90年6 月19日撤銷上開贈與之意思
    表示，並依民第179 條之規定請求被上訴人返還系爭600 萬
    元，為有理由。
五、從而，上訴人本於不當得利之規定，請求被上訴人給付600
    萬元及自起訴狀繕本送達翌日即90年1 月19日起算之法定遲
    延利息，為有理由，應予准許。兩造陳明願供擔保請准、免
    假執行之宣告，核無不合，爰酌定相當擔保金額准許之。原
    審為上訴人敗訴之判決，尚有未洽。上訴意旨指摘原判決不
    當，求予廢棄改判，為有理由。爰由本院予以廢棄，改判如
    主文第二項所示。兩造其餘攻防不影響判決結果，爰不逐一
    論述，併予敘明。
六、據上論結，本件上訴為有理由，依民事訴訟法第450 條、第
    78條、第463 條、第390 條第2 項、第392 條，判決如主文
    。
中　　華　　民　　國　　94　　年　　9 　　月　　28　　日
                            民事第六庭
                                審判長法官 許明進
                                法      官 張明振
                                法      官 李炫德
以上正本證明與原本無異。
如對本判決上訴，須於判決送達後20日內向本院提出上訴狀，其
未表明上訴理由者，應於上訴後20日內向本院提出上訴理由書（
均須按他造當事人之人數附繕本）。上訴時應提出委任律師或具
有律師資格之人之委任狀，並依附註條文規定辦理。
中　　華　　民　　國　　94　　年　　9 　　月　　28　　日
                                書  記 官 吳福連
附註：
民事訴訟法第466 條之1 ：
對於第二審判決上訴，上訴人應委任律師為訴訟代理人，但上訴
人或其法定代理人具有律師資格者，不在此限。上訴人之配偶、
三親等內之血親、二親等內之姻親，或上訴人為法人、中央或地
方機關時，其所屬專任人員具有律師資格並經法院認適當者，亦
得為第三審訴訟代理人。
第1 項但書及第2 項情形，應於提起上訴或委任時釋明之。
